ACORDAO-COMPLETO-2407691

ACÓRDÃO 6660/2020 ATA 19/2020 - PRIMEIRA CÂMARA

VISTOS, relatados e discutidos estes autos de tomada de contas especial instaurada pelo então Ministério do Esporte, pasta atualmente incorporada ao Ministério da Cidadania, em razão da impugnação total das despesas realizadas com os recursos repassados ao Instituto Comunidade Participativa (ICP) à conta do Convênio 750190/2010) , que tinha por objeto promover ações sociais no Distrito Federal,
ACORDAM os Ministros do Tribunal de Contas da União, reunidos em sessão da Primeira Câmara, ante as razões expostas pelo Relator, em:
9.1. considerar o Instituto Comunidade Participativa (ICP) e Marco Fernandes Dias, diretor presidente do ICP, revéis, para todos os efeitos, dando-se prosseguimento ao processo, nos termos do art. 12, § 3º, da Lei 8.443/1992;
9.2. com fundamento nos arts. 1º, inciso I, 16, inciso III, alíneas "b" e "c", c/c os arts. 19 e 23 da Lei 8.443/1992, julgar irregulares as contas do Instituto Comunidade Participativa (ICP) e de Marco Fernandes Dias, condenando-os solidariamente ao pagamento do débito no valor de R$ 380.000,00 (trezentos e oitenta mil reais) , na data de 19/04/2011, atualizado monetariamente e acrescido dos juros de mora devidos, calculado desde a data de ocorrência indicada até sua efetiva quitação, na forma da legislação vigente, fixando o prazo de 15 (quinze) dias, a contar do recebimento da notificação, para que seja comprovado, perante este Tribunal, o recolhimento da quantia ao Tesouro Nacional, nos termos do art. 23, inciso III, alínea "a", da referida Lei, c/c o art. 214, inciso III, alínea "a", do Regimento Interno do TCU;
9.3. com fundamento no art. 57 da Lei 8.443/1992, aplicar ao Instituto Comunidade Participativa (ICP) e a Marco Fernandes Dias individualmente multa no valor de R$ 70.000,00 (setenta mil reais) , atualizado monetariamente desde a data do presente acórdão até a do efetivo recolhimento, se for pago após o vencimento, na forma da legislação vigente, fixando o prazo de 15 (quinze) dias, a contar do recebimento da notificação, para que seja comprovado, perante este Tribunal, o recolhimento da quantia ao Tesouro Nacional, nos termos do art. 23, inciso III, alínea "a", da referida Lei, c/c o art. 214, inciso III, alínea "a", do Regimento Interno do TCU;
9.4. com fundamento no art. 26 da Lei 8.443/1992, autorizar, se requerido, o pagamento da importância devida em até 36 (trinta e seis) parcelas mensais e consecutivas, fixando o prazo de 15 (quinze) dias, a contar do recebimento da notificação, para que seja comprovado, perante este Tribunal, o recolhimento da primeira parcela, e de 30 (trinta) dias, a contar da parcela anterior, para que seja comprovado o recolhimento das demais parcelas, devendo incidir sobre cada valor mensal os devidos acréscimos legais, na forma prevista na legislação vigente, além de alertar que a falta de comprovação do recolhimento de qualquer parcela importará no vencimento antecipado do saldo devedor, nos termos do art. 217 do Regimento Interno do TCU;
9.5. com fundamento no art. 28 da Lei 8.443/1992, autorizar, desde logo, a cobrança judicial das dívidas, caso não atendida a notificação;
9.6. com fundamento no art. 16, § 3º, da Lei 8.443/1992, c/c art. 209, § 7º, do Regimento Interno do TCU, remeter cópia deste acórdão à Procuradoria da República no Distrito Federal, para adoção das medidas que entender cabíveis;
9.7. dar ciência deste acórdão aos responsáveis.

Tomada de contas especial instaurada pelo então Ministério do Esporte (incorporado ao atual Ministério da Cidadania) em razão da impugnação total das despesas realizadas com recursos repassados por meio de convênio cujo objeto é o desenvolvimento de atividades recreativas e de lazer no Distrito Federal.

Primeira Câmara

Instituto Comunidade Participativa ICP (06.271.751/0001-29).

3. Responsáveis: Instituto Comunidade Participativa ICP (06.271.751/0001-29); Marco Fernandes Dias (XXX.843.971-XX).

13.1. Ministros presentes: Walton Alencar Rodrigues (Presidente), Benjamin Zymler, Bruno Dantas (Relator) e Vital do Rêgo.
13.2. Ministros-Substitutos presentes: André Luís de Carvalho e Weder de Oliveira.

BRUNO DANTAS

Por registrar as principais ocorrências dos autos até o momento, resumindo os fundamentos das peças acostadas, adoto como relatório, com os ajustes necessários, a instrução da secretaria responsável pela análise do processo (peça 60) , que contou com a anuência do corpo diretivo da unidade (peças 61 e 62) e do Ministério Público junto ao TCU (peça 63) :
"INTRODUÇÃO
1. Cuidam os autos de tomada de contas especial instaurada pelo Ministério do Esporte, em desfavor do Instituto Comunidade Participativa (ICP) e de Marco Fernandes Dias, diretor presidente da referida instituição, em razão da impugnação total das despesas realizadas com os recursos repassados ao referido instituto à conta do Convênio 750190/2010.
HISTÓRICO
2. Para a execução do Convênio 750190/2010, o Ministério do Esporte repassou ao Instituto Comunidade Participativa a importância de R$ 380.000,00, conforme as ordens bancárias acostadas à peça 2, p. 129-131, a seguir relacionadas:
	Ordem Bancária
	Valor
	Data
	Crédito na conta (peça 2, p. 153) 

	2011OB801378
	280.000,00
	15/4/2011
	19/4/2011

	2011OB801379
	100.000,00
	15/4/2011
	19/4/2011

3. À peça 2, p. 251-267, consta relatório de fiscalização in loco, dando conta da execução de serviços do convênio, porém, com imperfeições, como, por exemplo, a realização de aulas em horários diferentes da grade horária enviada pela entidade.
4. O Parecer Técnico 031/2011/CGLIS/DEGEP/SNELIS/ME/FT/Decreto 7.592/2011 - Segunda Etapa (peça 2, p. 307-312) concluiu que a pendência constatada no relatório preliminar (necessidade de funcionamento regular de todas as atividades previstas na grade horária) havia sido sanada. Entretanto, a análise financeira realizada pelo Parecer 027/CGPCO/SPOA/SE/ME (peça 2, p. 247-249) indicou falhas na documentação apresentada, em especial: falta de extrato da aplicação financeira para conferência dos valores auferidos; nota fiscal 13601 preenchida inadequadamente, sem informações básicas do convenente; não preenchimento dos relatórios de execução no Siconv; e não comprovação do pagamento de INSS.
5. Assim, o Parecer Técnico 031/2011/CGLIS/DEGEP/SNELIS/ME/FT/Decreto 7.592/2011 - Segunda Etapa (peça 2, p. 307-312) concluiu pela irregularidade na execução do convênio.
6. Foi dada oportunidade de defesa ao responsável, tendo em vista edital de notificação publicado em 30/1/2017 (peça 2, p. 301-303) , após insucesso na entrega do Ofício 027/2017/CGPCO/DGI/SE/ME, de 12/1/2017 (peça 2, p. 435-445) .
7. Em 7/4/2017, foi emitido pelo Ministério do Esporte o Relatório de TCE 014/2017, que apurou dano ao erário, no valor de R$ 380.000,00, e a responsabilidade solidária de Marco Fernandes Dias e do Instituto Comunidade Participativa (peça 2, p. 505-510) .
8. Entre 26/2/2018 e 16/3/2018, a Controladoria-Geral da União expediu o relatório de auditoria, o certificado de auditoria e o parecer do dirigente do órgão de controle interno - referência 138/2018-CGU (peça 2, p. 515-520) , todos pela irregularidade das contas, em consonância com as informações contidas no relatório do tomador de contas.
9. Em 11/4/2018, foi proferido o pronunciamento ministerial atestando conhecimento das irregularidades (peça 2, p. 523) .
10. A instrução inicial (peça 4) constatou que faltavam documentos essenciais à compreensão do processo e propôs a realização de diligência ao Ministério do Esporte, que apresentou documentação complementar acostada às peças 9-46.
11. Na instrução anterior (peça 47) , analisando-se os documentos nos autos, concluiu-se pela necessidade de realização de citação do Instituto Comunidade Participativa e de Marco Fernandes Dias, diretor presidente da referida instituição, pelas irregularidades abaixo:
11.1. Irregularidade 1: não comprovação da boa e regular aplicação dos recursos, consubstanciada na ausência dos documentos comprobatórios das despesas correspondentes, como segue:
a) insuficiência da documentação referente à aquisição de passagem aérea, no valor de R$ 785,00 (peça 40, p. 15) , e hospedagem, no valor de R$ 600,00 (peça 40, p. 6) , por não conter o detalhamento previsto na cláusula décima do termo de convênio (peça 2, p. 89) ;
b) não apresentação das notas fiscais referentes às despesas verificadas nos extratos bancários de julho/2011 (peça 2, p. 159) e de janeiro/2012 a junho/2012 (peça 43, p. 2-7) ;
c) resgate de R$ 56.000,00 da aplicação financeira (peça 45) , sem que fosse esclarecida sua destinação;
d) não comprovação do recolhimento do INSS, previsto no valor de R$ 44.600,00 (peça 41, p. 2) ;
e) não comprovação dos gastos com divulgação (peça 31, p. 356) , previstos no valor de R$ 2.200,00 (peça 41, p. 2) ;
f) quanto aos gastos com pessoal para os quais foram apresentadas notas fiscais, não apresentação de recibos individuais assinados pelos profissionais vinculados ao convênio (peça 31, p. 356) , o que impossibilita verificar se o valor foi, de fato, utilizado para o pagamento dos funcionários.
11.1.1. Evidências: notas fiscais (peça 40) ; detalhamento do objeto registrado no Siconv (peça 41) ; lista de notas fiscais (peça 42) ; extratos bancários (peça 2, p. 149-187, e peças 43-45) ; anexo do Ofício 10/2015 (peça 31, p. 356) ; Parecer 027/CGPCO/SPOA/SE/ME (peça 2, p. 247-249) ; Parecer Técnico 031/2011/CGLIS/DEGEP/SNELIS/ME/FT/Decreto 7.592/2011 - Segunda Etapa (peça 2, p. 307-312) ; Parecer Financeiro 002/2017- CPREC/CGPCO/DGI/SE/ME (peça 2, p. 319-323) ; Relatório de TCE 014/2017 (peça 2, p. 505-510) .
11.1.2. Normas infringidas: art. 37, caput, c/c art. 70, parágrafo único, da Constituição da República Federativa do Brasil; art. 93 do Decreto-lei 200/1967; cláusula décima do termo de convênio (peça 2, p. 88-89) .
11.1.3. Conduta:
a) apresentar documentação insuficiente referente à aquisição de passagem aérea, no valor de R$ 785,00 (peça 40, p. 15) , e hospedagem, no valor de R$ 600,00 (peça 40, p. 6) , por não conter o detalhamento previsto na cláusula décima do termo de convênio (peça 2, p. 89) ;
b) não apresentar as notas fiscais referentes às despesas verificadas nos extratos bancários de julho/2011 (peça 2, p. 159) e de janeiro/2012 a junho/2012 (peça 43, p. 2-7) ;
c) resgatar R$ 56.000,00 da aplicação financeira (peça 45) , sem que fosse esclarecida sua destinação;
d) não comprovar o recolhimento do INSS, previsto no valor de R$ 44.600,00 (peça 41, p. 2) ;
e) não comprovar os gastos com divulgação (peça 31, p. 356) , previstos no valor de R$ 2.200,00 (peça 41, p. 2) ;
f) quanto aos gastos com pessoal para os quais foram apresentadas notas fiscais, não apresentar recibos individuais assinados pelos profissionais vinculados ao convênio (peça 31, p. 356) , o que impossibilita verificar se o valor foi, de fato, utilizado para o pagamento dos funcionários.
	DATA DA OCORRÊNCIA
	VALOR ORIGINAL (R$) 

	19/4/2011
	46.800¿,00

	9/6/2011
	1.385,00

	9/6/2011
	2.400,00

	5/7/2011
	19.600,00

	2/8/2011
	18.400,00

	2/9/2011
	18.400,00

	6/10/2011
	18.400,00

	3/11/2011
	18.400,00

	22/11/2011
	56.000,00

Valor atualizado até 16/5/2019: R$. 507.523,04
11.2. Irregularidade 2: saldo remanescente não devolvido, no valor de R$ 6.490,82 (peça 44) .
11.2.1. Evidências: extrato da conta de aplicação referente a dezembro de 2012 (peça 44) .
11.2.2. Normas infringidas: art. 37, caput, c/c art. 70, parágrafo único, da Constituição da República Federativa do Brasil; art. 93 do Decreto-lei 200/1967; cláusula décima-terceira do termo de convênio (peça 2, p. 90) .
11.2.3. Conduta: não devolver o saldo remanescente do convênio, no valor de R$ 6.490,82 (peça 44) .
	DATA DA OCORRÊNCIA
	VALOR ORIGINAL (R$) 

	4/12/2012
	6.490,82

Valor atualizado até 16/5/2019: R$ 9.457,12
11.3. Irregularidade 3: não apresentação do relatório de cumprimento do objeto (peça 31, p. 356, e peça 46) , documento necessário à análise e eventual aprovação da prestação de contas, conforme a cláusula décima do termo de convênio (peça 2, p. 88) .
11.3.1. Evidências: tela do Siconv (peça 46) ; anexo do Ofício 10/2015 (peça 31, p. 356) .
11.3.2. Normas infringidas: art. 37, caput, c/c art. 70, parágrafo único, da Constituição da República Federativa do Brasil; art. 93 do Decreto-lei 200/1967; cláusula décima do termo de convênio (peça 2, p. 88-89) .
11.3.3. Conduta: não apresentar o relatório de cumprimento do objeto (peça 31, p. 356, e peça 46) , documento necessário à análise e eventual aprovação da prestação de contas, conforme a cláusula décima do termo de convênio (peça 2, p. 88) .
	DATA DA OCORRÊNCIA
	VALOR ORIGINAL (R$) 

	19/4/2011
	380.000,00 *

Valor atualizado até 16/5/2019: R$ 604.466,00  (* ressalta-se que este débito engloba o valor dos demais) 
12. As ocorrências foram divididas em três irregularidades, cada uma com seu valor específico de débito, para permitir o perfeito entendimento do que está sendo cobrado por cada uma delas e possibilitar o pleno exercício de defesa dos responsáveis.
12.1. Porém, como se pode observar, a irregularidade referente à não apresentação do relatório de cumprimento do objeto, por si só, já acarretaria a condenação dos responsáveis pela integralidade dos valores transferidos, uma vez que a ausência do referido documento impede a aprovação da prestação de contas.
12.2. Portanto, o débito a ser imputado aos responsáveis não se refere à soma das três irregularidades, pois a condenação se limita ao que foi repassado pelo Ministério do Esporte, valor a que integralmente se refere a irregularidade 3.
12.3. No caso, havendo condenação pelas três irregularidades, o valor a ser imputado é a integralidade do que foi repassado, com atualização a partir da data de crédito dos recursos na conta corrente.
13. Em cumprimento ao pronunciamento da unidade (peça 49) , foi realizada a citação dos responsáveis, nos moldes adiante:
a) Instituto Comunidade Participativa (ICP) - promovida a citação do instituto, conforme delineado adiante:
	Comunicação: Ofício 4167/2019-TCU/Secex-TCE (peça 50) 
Data da Expedição: 11/7/2019
Data da Ciência: 16/7/2019 (peça 52) 
Observação: ofício enviado para o endereço do instituto, conforme pesquisa de endereço nos sistemas corporativos do TCU (Sistema CNPJ) (peça 59) 
Fim do prazo para a defesa: 31/7/2019
	
b) Marco Fernando Dias - promovida a citação do responsável, conforme delineado adiante:
	Comunicação: Ofício 4168/2019-TCU/Secex-TCE (peça 51) 
Data da Expedição: 11/7/2019
Data da Ciência: não houve (peça 53) 
Observação: ofício enviado para o endereço do responsável, conforme pesquisa de endereço nos sistemas corporativos do TCU (Sistema CPF) (peça 55, p. 1) 
	
	Comunicação: Edital 0274/2019-TCU/Seproc (peça 56) 
Data da Publicação: 29/10/2019 (peça 57) 
Fim do prazo para a defesa: 13/11/2019
	
14. Conforme despacho de conclusão das comunicações processuais (peça 58) , informa-se que as providências inerentes às comunicações processuais foram concluídas. 
15. Transcorrido o prazo regimental, os responsáveis permaneceram silentes, devendo ser considerados revéis, nos termos do art. 12, §3º, da Lei 8.443/1992.
ANÁLISE DOS PRESSUPOSTOS DE PROCEDIBILIDADE DA IN/TCU 71/2012
16. Verifica-se que não houve o transcurso de mais de dez anos desde o fato gerador sem que tenha havido a notificação do responsável pela autoridade administrativa federal competente (art. 6º, inciso II, c/c art. 19, da IN/TCU 71/2012, modificada pela IN/TCU 76/2016) , uma vez que os recursos foram transferidos no exercício de 2011 (peça 2, p. 129-131) e o responsável foi notificado sobre as irregularidades pela autoridade administrativa competente em 30/1/2017 (peça 2, p. 301-303) .
Valor de Constituição da TCE. 
17. Observa-se que o valor atualizado do débito apurado sem juros, em 1/1/2017, é superior a R$ 100.000,00, na forma estabelecida conforme os arts. 6º, inciso I, e 19, da IN/TCU 71/2012, modificada pela IN/TCU 76/2016.
OUTROS DÉBITOS NOS SISTEMAS DO TCU COM OS MESMOS RESPONSÁVEIS
18. Informa-se que foram encontrados débitos imputáveis aos responsáveis em outros processos no Tribunal:
	Responsáveis
	Processos

	Instituto Comunidade Participativa; Marco Fernandes Dias
	Processo 021.296/2016-2.  (TCE, aberto) ,. Processo 033.288/2019-4.  (TCE, aberto) 

19. A tomada de contas especial está, assim, devidamente constituída e em condições de ser instruída.
EXAME TÉCNICO
Da validade das notificações
20. Preliminarmente, cumpre tecer breves considerações sobre a forma como são realizadas as comunicações processuais no TCU. A esse respeito, destacam-se o art. 179, do Regimento Interno do TCU (Resolução 155, de 4/12/2002) e o art. 4º, inciso III, § 1º, da Resolução TCU 170, de 30/6/2004, in verbis:
'Art. 179. A citação, a audiência ou a notificação, bem como a comunicação de diligência, farse-ão:
I - mediante ciência da parte, efetivada por servidor designado, por meio eletrônico, fac-símile, telegrama ou qualquer outra forma, desde que fique confirmada inequivocamente a entrega da comunicação ao destinatário;
II - mediante carta registrada, com aviso de recebimento que comprove a entrega no endereço do destinatário;
III - por edital publicado no Diário Oficial da União, quando o seu destinatário não for localizado
 (¿) '
'Art. 3º As comunicações serão dirigidas ao responsável, ou ao interessado, ou ao dirigente de órgão ou entidade, ou ao representante legal ou ao procurador constituído nos autos, com poderes expressos no mandato para esse fim, por meio de:
I - correio eletrônico, fac-símile ou telegrama;
II - servidor designado;
III - carta registrada, com aviso de recebimento;
IV - edital publicado no Diário Oficial da União, quando o seu destinatário não for localizado, nas hipóteses em que seja necessário o exercício de defesa.
Art. 4º. Consideram-se entregues as comunicações:
I - efetivadas conforme disposto nos incisos I e II do artigo anterior, mediante confirmação da ciência do destinatário;
II - realizadas na forma prevista no inciso III do artigo anterior, com o retorno do aviso de recebimento, entregue comprovadamente no endereço do destinatário;
III - na data de publicação do edital no Diário Oficial da União, quando realizadas na forma prevista no inciso IV do artigo anterior.
§ 1º O endereço do destinatário deverá ser previamente confirmado mediante consulta aos sistemas disponíveis ao Tribunal ou a outros meios de informação, a qual deverá ser juntada ao respectivo processo.
 (¿) '
21. Bem se vê, portanto, que a validade da citação via postal não depende de que o aviso de recebimento seja assinado pelo próprio destinatário da comunicação, o que dispensa, no caso em tela, a entrega do AR em 'mãos próprias'. A exigência da norma é no sentido de o Tribunal verificar se a correspondência foi entregue no endereço correto, residindo aqui a necessidade de certeza inequívoca. 
22. Não é outra a orientação da jurisprudência do TCU, conforme se verifica dos julgados a seguir transcritos:
'São válidas as comunicações processuais entregues, mediante carta registrada, no endereço correto do responsável, não havendo necessidade de que o recebimento seja feito por ele próprio' (Acórdão 3648/2013-TCU-Segunda Câmara, Relator Ministro José Jorge) ;
'É prescindível a entrega pessoal das comunicações pelo TCU, razão pela qual não há necessidade de que o aviso de recebimento seja assinado pelo próprio destinatário. Entregandose a correspondência no endereço correto do destinatário, presume-se o recebimento da citação.' (Acórdão 1019/2008-TCU-Plenário, Relator Ministro Benjamin Zymler) ;
'As comunicações do TCU, inclusive as citações, deverão ser realizadas mediante Aviso de Recebimento - AR, via Empresa Brasileira de Correios e Telégrafos, bastando para sua validade que se demonstre que a correspondência foi entregue no endereço correto.' (Acórdão 1526/2007-TCU-Plenário, Relator Ministro Aroldo Cedraz) .
23. A validade do critério de comunicação processual do TCU foi referendada pelo Supremo Tribunal Federal, nos termos do julgamento do MS-AgR 25.816/DF, por meio do qual se afirmou a desnecessidade da ciência pessoal do interessado, entendendo-se suficiente a comprovação da entrega do 'AR' no endereço do destinatário:
'Ementa: agravo regimental. Mandado de segurança. Desnecessidade de intimação pessoal das decisões do tribunal de contas da união. art. 179 do regimento interno do TCU. Intimação do ato impugnado por carta registrada, iniciado o prazo do art. 18 da lei 1.533/51 da data constante do aviso de recebimento. Decadência reconhecida. Agravo improvido.
O envio de carta registrada com aviso de recebimento está expressamente enumerado entre os meios de comunicação de que dispõe o Tribunal de Contas da União para proceder às suas intimações.
O inciso II do art. 179 do Regimento Interno do TCU é claro ao exigir apenas a comprovação da entrega no endereço do destinatário, bastando o aviso de recebimento simples.'
24. No presente caso, a citação dos responsáveis se deu em endereços provenientes de pesquisas de endereço realizadas pelo TCU (vide parágrafo 13) . A entrega do ofício citatório enviado ao Instituto Comunidade Participativa ficou comprovada (peça 52) . Porém, não foi possível localizar Marco Fernandes Dias em seu endereço (peça 53) , razão pela qual foi promovida a notificação por edital, publicado no Diário Oficial da União em 29/10/2019 (peças 56 e 57) .
25. Nos processos do TCU, a revelia não leva à presunção de que seriam verdadeiras todas as imputações levantadas contra os responsáveis, diferentemente do que ocorre no processo civil, em que a revelia do réu opera a presunção da verdade dos fatos narrados pelo autor. Dessa forma, a avaliação da responsabilidade dos agentes não pode prescindir da prova existente no processo ou para ele carreada. 
26. Ao não apresentarem defesa, os responsáveis deixaram de produzir prova da regular aplicação dos recursos sob suas responsabilidades, em afronta às normas que impõem aos gestores públicos a obrigação legal de, sempre que demandados pelos órgãos de controle, apresentar os documentos que demonstrem a correta utilização das verbas públicas, a exemplo do contido no art. 93 do Decreto-Lei 200/1967: 'Quem quer que utilize dinheiros públicos terá de justificar seu bom e regular emprego na conformidade das leis, regulamentos e normas emanadas das autoridades administrativas competentes'. 
27. Mesmo as alegações de defesa não sendo apresentadas, considerando o princípio da verdade real que rege esta Corte, procurou-se buscar, em manifestações dos responsáveis na fase interna desta Tomada de Contas Especial, se havia algum argumento que pudesse ser aproveitado a seu favor. 
28.  no entanto, os responsáveis não se manifestaram na fase interna, não havendo, assim, nenhum argumento que pudesse vir a ser analisado e posteriormente servir para afastar as irregularidades apontadas.
29. Tratando-se de processo em que as partes interessadas não se manifestaram acerca das irregularidades imputadas, não há elementos para que se possa efetivamente aferir e reconhecer a ocorrência de boa-fé na conduta dos responsáveis, podendo este Tribunal, desde logo, proferir o julgamento de mérito pela irregularidade das contas, conforme os termos dos §§ 2º e 6º do art. 202 do Regimento Interno do TCU (Acórdão 2064/2011-TCU-Primeira Câmara (Relator Ubiratan Aguiar) , 6.182/2011-TCU-1ª Câmara (Relator Weber de Oliveira) , 4.072/2010-TCU-1ª Câmara (Relator Valmir Campelo) , 1.189/2009-TCU-1ª Câmara (Relator Marcos Bemquerer) , 731/2008-TCU-Plenário (Relator Aroldo Cedraz) .
30. Dessa forma, os responsáveis devem ser considerados revéis, nos termos do art. 12, §3º, da Lei 8.443/1992, devendo suas contas serem julgadas irregulares, condenando-os ao débito apurado e aplicando-lhes a multa prevista no art. 57 da Lei 8.443/1992.
Prescrição da Pretensão Punitiva
31. Vale ressaltar que a pretensão punitiva do TCU, conforme Acórdão 1441/2016-TCU-Plenário, Relator Benjamin Zymler, que uniformizou a jurisprudência acerca dessa questão, subordina-se ao prazo geral de prescrição indicado no art. 205 do Código Civil, que é de dez anos, contado da data de ocorrência da irregularidade sancionada, nos termos do art. 189 do Código Civil, sendo este prazo interrompido pelo ato que ordenar a citação, a audiência ou a oitiva do responsável.
32. No caso em exame, não ocorreu a prescrição, uma vez que a irregularidade sancionada ocorreu em 19/4/2011 e o ato de ordenação da citação foi assinado em 17/5/2019.
CONCLUSÃO
33. Em face da análise promovida na seção 'Exame Técnico', verifica-se que os responsáveis não lograram comprovar a boa e regular aplicação dos recursos e, instados a se manifestarem, optaram pelo silêncio, configurando a revelia, nos termos do § 3º, do art. 12, da Lei 8.443/1992.
34. Vale ressaltar que a jurisprudência pacífica nesta Corte é no sentido da imprescritibilidade das ações de ressarcimento ao erário (Súmula TCU 282) . Dessa forma, identificado dano ao erário, devese instaurar e julgar o processo de tomada de contas especial para responsabilizar seus agentes causadores, respeitando o direito ao contraditório e à ampla defesa, independentemente de quando ocorreram os atos impugnados.
35. Verifica-se também que não houve a prescrição da pretensão punitiva, conforme análise já realizada.
36. Tendo em vista que não constam dos autos elementos que permitam reconhecer a boa-fé dos responsáveis, sugere-se que suas contas sejam julgadas irregulares, nos termos do art. 202, § 6º, do Regimento Interno do TCU, com imputação de débito atualizado monetariamente e acrescido de juros de mora, nos termos do art. 202, §1º do Regimento Interno do TCU, descontado o valor eventualmente recolhido, e com aplicação da multa prevista no art. 57 da Lei 8.443/1992.
PROPOSTA DE ENCAMINHAMENTO
37. Diante do exposto, submetemos os autos à consideração superior, propondo ao Tribunal:
a) considerar revéis o Instituto Comunidade Participativa (06.271.751/0001-29) e Marco Fernandes Dias (XXX.843.971-XX) , diretor presidente da referida instituição, para todos os efeitos, dando-se prosseguimento ao processo, com fulcro no art. 12, § 3º, da Lei 8.443/1992;
b) julgar irregulares, nos termos dos arts. 1º, inciso I, 16, inciso III, alíneas 'b' e 'c', da Lei 8.443/1992, c/c os arts. 19 e 23, inciso III, da mesma Lei, as contas do Instituto Comunidade Participativa (06.271.751/0001-29) e de Marco Fernandes Dias (XXX.843.971-XX) , diretor presidente da referida instituição, condenando-os, solidariamente, ao pagamento da importância a seguir especificada, atualizada monetariamente e acrescida dos juros de mora, calculada a partir da data discriminada até a data da efetiva quitação do débito, fixando-lhes o prazo de quinze dias para que comprovem, perante o Tribunal, o recolhimento da referida quantias aos cofres do Tesouro Nacional, nos termos do art. 23, inciso III, alínea 'a', da citada lei, c/c o art. 214, inciso III, alínea 'a', do Regimento Interno do TCU;
	DATA DA OCORRÊNCIA
	VALOR ORIGINAL (R$) 

	19/4/2011
	380.000,00

Valor atualizado do débito (com juros) em 12/12/2019: R$ 708.297,97
c) aplicar, individualmente, ao Instituto Comunidade Participativa (06.271.751/0001-29) e a Marco Fernandes Dias (XXX.843.971-XX) , diretor presidente da referida instituição, a multa prevista no art. 57 da Lei 8.443/1992 c/c o art. 267 do Regimento Interno do TCU, fixando-lhes o prazo de quinze dias, a contar das notificações, para que comprovem, perante o Tribunal (art. 214, III, alínea 'a', do Regimento Interno do TCU) , o recolhimento das dívidas aos cofres do Tesouro Nacional, atualizadas monetariamente desde a data do acórdão proferido por este Tribunal até a do efetivo recolhimento, se pagas após o vencimento, na forma da legislação em vigor;
d) autorizar, desde logo, a cobrança judicial das dívidas, caso não atendidas as notificações, na forma do disposto no art. 28, inciso II, da Lei 8.443/1992;
e) autorizar também, desde logo, se requerido, com fundamento no art. 28, inciso I, da Lei 8.443, de 1992, c/c o art. 217, §§ 1º e 2º do Regimento Interno do TCU, o parcelamento das dívidas em até 36 parcelas, incidindo, sobre cada parcela, corrigida monetariamente, os correspondentes acréscimos legais, fixando-lhes o prazo de quinze dias, a contar do recebimento das notificações, para comprovar, perante o Tribunal, o recolhimento da primeira parcela, e de trinta dias, a contar da parcela anterior, para comprovarem os recolhimentos das demais parcelas, devendo incidir, sobre cada valor mensal, atualizado monetariamente, os juros de mora devidos, no caso do débito, na forma prevista na legislação em vigor, alertando os responsáveis de que a falta de comprovação do recolhimento de qualquer parcela importará o vencimento antecipado do saldo devedor, nos termos do § 2º do art. 217 do Regimento Interno deste Tribunal; 
f) enviar cópia do acórdão a ser prolatado, bem como do relatório e do voto que o fundamentarem à Procuradoria da República no Distrito Federal, nos termos do § 3º do art. 16 da Lei 8.443/1992, c/c o § 7º do art. 209 do Regimento Interno do TCU, para adoção das medidas cabíveis; e
g) enviar cópia do acórdão que vier a ser proferido ao Ministério do Esporte e aos responsáveis, para ciência, informando que a presente deliberação, acompanhada do relatório e do voto que a fundamentam, está disponível para consulta no endereço www.tcu.gov.br/acordaos, além de esclarecer que, caso requerido, o TCU poderá fornecer sem custos as correspondentes cópias, de forma impressa."
	É o relatório.

não há

Procurador Marinus Eduardo De Vries Marsico.

TOMADA DE CONTAS ESPECIAL. CONVÊNIO. REALIZAÇÃO DE AÇÕES SOCIAIS NO DISTRITO FEDERAL. NÃO COMPROVAÇÃO DA BOA E REGULAR APLICAÇÃO DE RECURSOS FEDERAIS RECEBIDOS. FALTA DE ELEMENTOS QUE DEMONSTREM A BOA-FÉ DO RESPONSÁVEL OU A OCORRÊNCIA DE OUTRAS EXCLUDENTES DE CULPABILIDADE. CITAÇÃO. REVELIA. IRREGULARIDADE DAS CONTAS. DÉBITO. MULTA

TOMADA DE CONTAS ESPECIAL (TCE)

Secretaria de Controle Externo de Tomada de Contas Especial (SecexTCE).

Trata-se de tomada de contas especial (TCE) instaurada pelo então Ministério do Esporte, pasta atualmente incorporada ao Ministério da Cidadania, em desfavor do Instituto Comunidade Participativa (ICP) e de Marco Fernandes Dias, diretor presidente da referida instituição desde 2004, em razão da impugnação total das despesas realizadas com os recursos repassados ao ICP à conta do Convênio 750190/2010, cujo objeto é "o desenvolvimento de atividades recreativas e de lazer, em 4 (quatro) núcleos, para o atendimento de crianças, adolescentes, jovens, adultos, idosos e portadores de deficiência, no Distrito Federal-DF" (Diário Oficial da União de 7 de janeiro de 2011) .
Os recursos federais foram liberados por meio das ordens bancárias 2011OB801378, no valor de R$ 280.000,00; e 2011OB801379, no valor de R$ 100.000,00. Ambas foram creditadas na conta específica do convênio em 19/04/2011. 
Na fase interna da TCE, o órgão concedente concluiu pela impugnação total das despesas devido à não comprovação da boa e regular aplicação dos recursos federais recebidos. O Controle Interno anuiu a esse posicionamento.
No âmbito do TCU, os responsáveis foram regularmente citados. Entretanto, o prazo regimental transcorreu sem que fossem apresentadas alegações de defesa ou efetuado o recolhimento do débito. Dessa forma, devem ser considerados revéis, dando-se prosseguimento ao processo, conforme estabelece o art. 12, § 3º, da Lei 8.443/1992.
Corroboro as análises empreendidas pela unidade instrutora, as quais contaram com a anuência do Ministério Público junto ao TCU, razão pela qual incorporo os fundamentos apresentados às minhas razões de decidir.
Considerando que as informações presentes nos autos não permitem constatar a regular aplicação dos recursos repassados, e que, mesmo tendo sido dada oportunidade de defesa aos responsáveis, tanto perante o órgão concedente quanto no âmbito desta Corte de Contas, eles não se desincumbiram desse ônus, não há o que se aproveitar em seus favores.
Com efeito, diante da ausência de documentos essenciais à compreensão do processo, elencados no item 11.1 da instrução transcrita no relatório que antecede este voto; da não devolução do saldo remanescente do convênio; da não apresentação do relatório de cumprimento do objeto, da não apresentação de defesa e da ausência de indícios de que os responsáveis tenham agido de maneira diligente ou adotado quaisquer medidas para resguardar o erário, reputo não ser possível reconhecer sua boa-fé, o que autoriza o imediato julgamento definitivo de mérito de suas contas, nos termos do art. 202, § 6º, do Regimento Interno do TCU.
Nesse cenário, exsurge o dever de julgar irregulares as contas dos responsáveis, imputando-lhes débito e aplicando-lhes multa, com amparo nos arts. 19 e 57 da Lei Orgânica do TCU.
Ante o exposto, voto por que o Tribunal adote o Acórdão que ora submeto à deliberação deste Colegiado.
TCU, Sala das Sessões Ministro Luciano Brandão Alves de Souza, em 16 de junho de 2020.
Ministro BRUNO DANTAS 
Relator